【裁判字號】    95,簡上,161
【裁判日期】    951208
【裁判案由】    詐欺
【裁判全文】
臺灣新竹地方法院刑事判決             95年度簡上字第161號
上  訴  人  臺灣新竹地方法院檢察署檢察官
上  訴  人
即  被  告  乙○○
上列上訴人等因被告詐欺案件，不服本院簡易庭於中華民國95年
6月13日所為之95年度竹簡字第122號第一審簡易判決（聲請簡易
判決處刑案號：臺灣新竹地方法院檢察署94年度偵字第1476號）
而提起上訴，本院管轄第二審之合議庭判決如下：
    主    文
原判決撤銷。
乙○○幫助連續意圖為自己不法之所有，以詐術使人將本人之物
交付，處有期徒刑陸月，如易科罰金，以銀元佰元即新臺幣玖
佰元折算壹日。
    事    實
一乙○○明知近年來臺灣社會盛行以虛設、租賃、借用或買賣人
  頭帳戶之方式，供詐騙集團作為詐欺他人交付財物或恐嚇他人
  交付贖金等不法用途，且金融機構帳戶係個人理財之重要工具
  ，且關係個人財產、信用之表徵，其應可預見他人向其收購金
  融機構帳戶之存摺、印章、金融卡及可語音查詢個人存款帳戶
  之密碼者，目的及手段詭異，應有持帳戶等相關物件供詐騙或
  恐嚇他人錢財之意圖，亦知悉提供帳戶之存摺、金融卡供他人
  使用，具有幫助掩飾或藏匿他人犯罪所得財物之可能性。竟因
  缺錢使用，基於縱有人以其金融帳戶實施詐欺犯罪亦不違背其
  本意之幫助詐欺取財犯意，於民國90年12月間某日，在桃園火
  車站前，以新臺幣（下同）5,000元代價，出售以其名義在中
  華郵政股份有限公司龜山民安街郵局所開立、局號000000-0、
  帳號000000-0，以及帳號不詳之聯邦銀行、世華銀行帳戶，並
  將上開帳戶之存摺、印章、金融卡及密碼一併交予詐欺集團成
  員而供其使用，同時該欺集團成員要求乙○○不得向銀行為掛
  失止付通知。嗣該詐欺集團旋基於意圖為自己不法所有之概括
  犯意，多次佯向甲○○招募加入「威力交友俱樂部」，並詐稱
  需支付入會費，使甲○○陷於錯誤，分別於附表所示之時間，
  連續依詐欺集團成員指示，以其所有如附表匯出帳戶欄所示之
  帳戶轉帳（附表編號1至10、13）或現金匯款（附表編號11 、
  12）之方式，將如附表金額欄所示之金額，先後匯入乙○○上
  開中華郵政股份有限公司之帳戶內，總計受有861,970元之損
  害。
二案經甲○○訴由臺灣新竹地方法院檢察署檢察官偵查後聲請本
  院以簡易判決處刑。
    理    由
一認定犯罪事實所根據之證據及理由：
(一)訊據被告乙○○於偵查中及本院行準備程序及審理時，對於上
  開出賣帳戶之事實均坦承不諱，核與告訴人甲○○告訴狀所指
  於附表所示時間先後匯款進入被告前揭帳戶之情節相符，並有
  卷附中華郵政股份有限公司提供之局號000000-0、帳號000000
  -0帳戶掛失止付申請書、客戶基本資料影本、客戶歷史交易清
  單影本各1份、自動櫃員機交易明細表共11張、郵政國內匯款
  執據2紙在卷可稽，足認被告上開郵局帳戶確供作詐騙集團向
  告訴人詐騙金錢所用。
(二)被告雖矢口否認對於告訴人遭詐騙之過程知悉，並辯稱：其交
  付帳戶時有向收購帳戶者確認並非作為非法用途，未料後果如
  此嚴重云云。然自然人在金融機構開立帳戶，需開戶人本人親
  自到場，且需提供身分證及存戶印鑑章等私人物品以供核對，
  此為眾所週知之事實。又衡諸一般交易常情，任何人均可辦理
  金融帳戶存摺使用，如無正當理由，實無借用他人存摺使用之
  理，而金融存摺亦事關存個人財產權益之保障，對於金融機構
  發給之存摺、金融卡、密碼等資料，無不妥為保存，其專有性
  自屬甚高，除非本人或與本人親密關係者，難認有何理由可自
  由流通使用該存摺，一般人均有妥為保管防阻他人任意使用之
  認識，縱使特殊情況偶有交付他人使用之需，亦必然深入瞭解
  用途及合理性後再行提供，方符常情。況該等專有物品如落入
  不明人士手中，極易被利用為與財產有關之犯罪工具，此為吾
  人所週知之常識。復以有犯罪意圖者，非有正當理由徵求他人
  帳戶，目的無非係為隱瞞資金之存入、提領過程及行為人之身
  分，一般人本於生活經驗及認識即能明瞭及預見此一隱含之不
  法目的。本案被告非智識程度低劣之人，顯然可以預見金融帳
  戶存摺、金融卡及密碼提供他人使用將幫助他人實施詐欺犯罪
  ，對於前開公知之不法情事自難諉為不知。且被告於審理時亦
  不諱言：有懷疑過為何有人要花錢向其購買帳戶等語，竟仍輕
  率交付其所有之上述存摺、金融卡及密碼予他人以換取錢財，
  足見主觀上已存有縱有人以其金融帳戶實施詐欺犯罪亦不違背
  其本意之幫助意思，至為明確。從而，被告幫助詐欺之犯行堪
  予認定，應依法論科。
二論罪：
(一)按幫助犯之成立，主觀上行為人須有幫助故意，客觀上須有幫
  助行為，亦即對於犯罪與正犯有共同之認識而以幫助之意思對
  於正犯資以助力，而未參與實施犯罪之行為者而言。又連續幫
  助與幫助連續原屬有別，如基於概括犯意，多次幫助他人犯罪
  ，為連續幫助；如以一幫助行為，幫助他人連續犯罪，則為幫
  助連續，就幫助犯言，僅有一次之犯罪行為（最高法院86年度
  台上字第5680號、87年度台上字第3865號判決參照）。次按詐
  欺取財犯罪行為中，受交付詐欺財物固屬整個詐欺行為之重要
  環節，然客觀上受財物之交付方法多樣，如由本人親自出面代
  施詐者與被詐欺者交接金錢，固得認已涉詐欺構成要件之行為
  分擔，但若僅提供金融機構帳戶之行為，而無其他犯意聯絡與
  行為分擔者，仍應認為係詐欺取財構成要件以外之協助行為。
  蓋以郵（電）匯業務之快速、便捷特性，被詐欺者以郵（電）
  匯方式匯出財物時，施詐者得輕易透過取得之人頭帳戶迅速領
  取，毋庸再藉由帳戶所有人之協力，故帳戶所有人提供帳戶之
  行為，僅屬便利他人實施犯罪之幫助行為，難認與詐欺行為人
  本於共同犯罪之犯意聯絡，而有參與或分擔向被害人詐欺之犯
  行。況收集帳戶者本欲憑藉他人帳戶以隱瞞身份而逃避警方追
  緝，是被告雖知悉不詳人士等人可能利用其所交付之存摺、金
  融卡等物供為詐欺犯行之用，然其僅係以帳戶之提供一次獲取
  代價，當無將不詳人士等人所實施之詐欺犯行視為己身犯行之
  共同犯意聯絡。從而，被告既知詐欺集團常以收購帳戶之方式
  作為犯罪之工具，竟基於幫助他人詐欺取財之不確定故意，將
  其所有郵局等金融機構帳戶及存摺、印章、金融卡、密碼等，
  一次併予出售給詐欺集團成員使用，被告所為應僅止於幫助詐
  欺之故意而為刑法詐欺罪構成要件以外之行為，且因被告以一
  提供帳戶之幫助行為，幫助不詳詐騙集團連續詐取甲○○之財
  物，為幫助連續，僅成立一次幫助犯罪行為，故其所為核係犯
  刑法第339條第1項連續詐欺取財罪之幫助犯，爰依刑法第30
  條第2項之規定，按正犯之刑減輕之。告訴人雖堅指被告係詐
  欺罪之共同正犯，然本件依公訴人所提出之證據，並無確切證
  據可認被告與實際為詐欺行為之人有犯意聯絡與行為分擔，且
  本院亦查無其他積極證據足認被告有告訴人所指詐欺取財犯行
  ，則告訴人此部分指訴尚難採取。
(二)按行為後法律有變更者，適用行為時之法律。但行為後之法律
  有利於行為人者，適用最有利於行為人之法律；修正後刑法第
  2條第1項定有明文。被告行為後，刑法關於幫助犯之規定，業
  於94年1月7日修正公布，並於95年7月1日施行，刑法第30條原
  規定：「幫助他人犯罪者，為從犯。雖他人不知幫助之情者，
  亦同。從犯之處罰，得按正犯之刑減輕之。」。修正後，刑法
  第30條改為「幫助他人實行犯罪行為者，為幫助犯。雖他人不
  知幫助之情者，亦同。幫助犯之處罰，得按正犯之刑減輕之」
  ，故刑法關於幫助犯之規定，實質上只將「幫助他人犯罪」之
  文字修改為「幫助他人實行犯罪」，不影響幫助犯無獨立性，
  必以正犯有犯罪行為之存在，始能成立之要件，對被告而言即
  無利或不利可言，應依修正後刑法第2條第1項前段之規定，適
  用修正前刑法第30條之規定，論以幫助犯，並減輕其刑；又被
  告行為後，刑法第56條連續犯之規定，業於94年1月7日修正公
  布刪除，並於95年7月1日施行，被告之上開幫助犯行之詐欺集
  團成員正犯，因行為後新法業已刪除連續犯之規定，此刪除雖
  非犯罪構成要件之變更，但顯已影響行為人刑罰之法律效果，
  自屬法律有變更，依新法第2條第1項規定，比較新、舊法結果
  ，仍應適用較有利於被告之行為時法律即舊法，論以連續詐欺
  取財罪之幫助犯，均附此敘明。
四撤銷原判決之理由：
  原審考量被告之犯罪情狀、犯罪所得等情狀，量處被告有期徒
  刑四月，固非無見。惟原判決就附表編號9、12、13所列之告
  訴人三次受詐騙匯款部分漏未審認，並因此誤認告訴人受詐騙
  之金額僅為54萬元，其事實認定與量刑基礎均有未洽。且被告
  犯後至今仍一再推諉卸責，未見深切反省，亦從未與告訴人商
  談和解事宜，則原審僅判處被告有期徒刑四月，尚嫌寬縱。是
  檢察官上訴指摘原審事實認定有誤及量刑太輕，即有理由。被
  告上訴否認犯行，並指原審量刑過苛，雖無理由，惟原審判決
  既有上揭可議之處，自屬無可維持，應由本院撤銷改判。本院
  審酌邇來國內多有詐欺集團犯案，均係借用人頭帳戶以作為收
  受不法所得款項之手段，被告輕率提供其所有上述帳戶、金融
  卡及密碼，冀圖不勞而獲，足以助長犯罪集團惡行，實際上亦
  已使告訴人因遭詐騙而受有龐大損害等情狀，量處如主文所示
  之刑。又依被告行為時之刑法第41條第1項前段及修正前罰金
  罰鍰提高標準條例第2條前段（現已刪除）之規定，關於易科
  罰金折算標準，應以銀元300元即新臺幣900元折算為1日。惟
  95年7月1日修正公布施行之刑法第41條第1項前段規定：「犯
  最重本刑為5年以下有期徒刑以下之刑之罪，而受6個月以下有
  期徒刑或拘役之宣告者，得以新臺幣1千元、2千元或3千元折
  算一日，易科罰金。」。經比較修正前後之易科罰金折算標準
  ，以修正前之規定較有利於被告，自應依修正後刑法第2條第1
  項前段，適用修正前刑法第41條第1項前段之規定，併諭知易
  科罰金折算標準。
五據上論斷，應依刑事訴訟法第455條之1第1項、第3項、第364
  條、第369條第1項前段、第299條第1項前段，刑法第2條第1項
  前段、第339條第1項、修正前刑法第56條、第30條第1項前段
  、第2項、第41條第1項前段，罰金罰鍰提高標準條例第1條前
  段、修正前罰金罰鍰提高標準條例第2條，現行法規所定貨幣
  單位折換新臺幣條例第2條，判決如主文。
本案經檢察官張凱絜到庭執行職務。
中    華    民    國    95    年    12    月    8     日
              刑事第二庭  審判長法  官  汪漢卿
                                法  官  方鴻愷
                                法  官  鄭子俊
以上正本證明與原本無異。
不得上訴。
中    華    民    國    95    年    12    月    8     日
                                書記官  沈藝珠
附表
┌──┬──────┬─────┬─────┬─────┐
│編號│ 時  間     │ 匯出帳戶 │ 受款帳戶 │ 金    額 │
│    │            │          │          │（新臺幣）│
├──┼──────┼─────┼─────┼─────┤
│1   │90年12月21日│臺灣銀行科│中華郵政股│3萬元     │
│    │13時15分許  │學園區分行│份有限公司│          │
│    │            │帳號073004│局號012106│          │
│    │            │100252號帳│8、帳號044│          │
│    │            │戶        │7523號帳戶│          │
├──┼──────┼─────┼─────┼─────┤
│2   │90年12月21日│同上      │同上      │6萬元     │
│    │16時49分許  │          │          │          │
├──┼──────┼─────┼─────┼─────┤
│3   │90年12月21日│同上      │同上      │3萬元     │
│    │17時33分許  │          │          │          │
├──┼──────┼─────┼─────┼─────┤
│4   │90年12月24日│同上      │同上      │10萬元    │
│    │20時55分許  │          │          │          │
├──┼──────┼─────┼─────┼─────┤
│5   │90年12月24日│同上      │同上      │2萬元     │
│    │20時56分許  │          │          │          │
├──┼──────┼─────┼─────┼─────┤
│6   │90年12月24日│同上      │同上      │5萬元     │
│    │15時1分     │          │          │          │
├──┼──────┼─────┼─────┼─────┤
│7   │90年12月24日│同上      │同上      │8萬元     │
│    │21時39分許  │          │          │          │
├──┼──────┼─────┼─────┼─────┤
│8   │90年12月25日│同上      │同上      │10萬元    │
│    │20時28分許  │          │          │          │
├──┼──────┼─────┼─────┼─────┤
│9   │90年12月25日│000000000 │同上      │10萬元    │
│    │23時24分許  │號帳戶    │          │          │
├──┼──────┼─────┼─────┼─────┤
│10  │91年1月4日14│0000000000│同上      │4萬元     │
│    │時46分許    │6號帳戶   │          │          │
├──┼──────┼─────┼─────┼─────┤
│11  │91年1月9日16│以現金郵政│同上      │3萬元     │
│    │時48分許    │匯款      │          │          │
├──┼──────┼─────┼─────┼─────┤
│12  │91年1月16日 │以現金郵政│同上      │147,000 元│
│    │13時29分許  │匯款      │          │          │
├──┼──────┼─────┼─────┼─────┤
│13  │91年2月8日11│同編號10  │同上      │74,970元  │
│    │時2分許     │          │          │          │
└──┴──────┴─────┴─────┴─────┘


司法院資訊處製作；財團法人民間司法改革基金會備份。
